最高法院民事判決　　　　　　　　　　　　　　　　九十一年度台上字第一八二號
　　上　訴　人　戊○○
　　　　　　　　己○○
　　共　　　同
　　訴訟代理人　陳秀卿律師
　　被 上訴 人　甲○○
　　　　　　　　乙○○
　　　　　　　　丁○○
　　　　　　　　丙○○YAN.
右當事人間請求給付繼承財產事件，上訴人對於中華民國八十九年五月十六日台灣等
等法院第二審判決（八十八年度家上字第一三一號），提起上訴，本院判決如左：
    主  文
原判決廢棄，發回台灣高等法院。
    理  由
本件上訴人主張：上訴人戊○○於民國三十年間與被繼承人楊卓人在大陸結婚，婚後
生有一女即上訴人己○○，被上訴人則為被繼承人楊卓人於三十八年間大陸淪陷後來
台之配偶及子女，楊卓人於八十年一月三十一日過世，被上訴人未經上訴人同意，即
擅自協議分割遺產，並為登記，且拒絕給付上訴人依應繼分所應得之遺產等情。因而
依侵權行為及繼承回復請求權之法律關係，求為命被上訴人連帶給付上訴人戊○○新
台幣（下同）六十四萬七千零五十六元、上訴人己○○一百二十九萬四千一百十二元
及各加計法定遲延利息之判決。
被上訴人甲○○、乙○○、丁○○（下稱甲○○三人）則以：楊卓人死亡時，其繼承
人間對於彼此為繼承人之身分並無爭議，本件無繼承回復請求權之適用，且上訴人所
主張之侵權行為損害賠償請求權及繼承回復請求權均已罹時效而消滅。況上訴人業已
拋棄繼承權，系爭繼承之不動產又為被上訴人甲○○、乙○○賴以居住之不動產，且
其中坐落台北市○○街二十二巷二號之房地，係楊卓人生前與其友人李焱昌所合資之
財產，二人間有信託關係，楊卓人亡故後，原信託關係仍存在於全體繼承人與李焱昌
之間，各繼承人之權利僅為該房地之一半等語，資為抗辯。
原審維持第一審所為上訴人敗訴之判決，駁回其上訴，無非以：上訴人主張戊○○、
己○○分別為被繼承人楊卓人在大陸之妻子及女兒，被上訴人則為楊卓人於三十八年
間大陸淪陷後來台之配偶及子女，楊卓人於八十年一月三十一日過世，被上訴人未經
上訴人同意，即擅自協議分割遺產，並將繼承之不動產辦理分割繼承登記，且拒絕給
付上訴人依應繼分所應得之遺產等事實，業據其提出經財團法人海峽交流基金會認証
之公証書、台灣台北地方法院家事法庭准許聲請繼承遺產之備查函、上海市公安局戶
籍証明、戶籍謄本、土地及建物登記謄本、公務人員履歷表、信函等影本為證，復為
被上訴人甲○○三人所不爭執，堪信為真實。查台灣地區與大陸地區人民關係條例（
下稱兩岸人民關係條例）係於八十一年七月三十一日由總統公布，經行政院於八十一
年九月十六日發布定於八十一年九月十八日施行。又大陸地區人民繼承台灣地區人民
之遺產，應於繼承開始起二年內以書面向被繼承人住所地之法院為繼承之表示；逾期
視為拋棄其繼承權。繼承在本條例施行前開始者，前項期間自本條例施行之日起算。
為八十三年九月十六日修正前之兩岸人民關係條例第六十六條所明定。前開條文之規
定旨在對大陸地區人民限期行使繼承權，俾使繼承關係早日確定，兩造之被繼承人楊
卓人係於八十年一月三十一日過世，為兩造所不爭執，則本件繼承顯在兩岸人民關係
條例施行前開始，其期間應自同條例施行之日即八十一年九月十八日起算，至八十三
年九月十七日已屆滿，應視為上訴人拋棄其繼承權。參以上訴人曾於繼承發生後之八
十年十月十一日與被上訴人丙○○簽訂協議書，表明於收受丙○○所給予之款項後拋
棄對楊卓人之繼承權，益證上訴人係與被上訴人丙○○達成協議後，始未於期限內向
被繼承人住所地之法院為繼承之表示。上訴人既未於法定期限內向被繼承人住所地之
法院為繼承之表示，視為拋棄其繼承權，其繼承權自無受侵害可言。上訴人本於侵權
行為及繼承回復請求權之法律關係，請求被上訴人連帶給付上訴人戊○○六十四萬七
千零五十六元、上訴人己○○一百二十九萬四千一百十二元及法定遲延利息，為無理
由等詞，為其判斷之基礎。
按大陸地區人民繼承台灣地區人民之遺產，應於繼承開始起三年內以書面向被繼承人
住所地之法院為繼承之表示；逾期視為拋棄其繼承權。繼承在兩岸人民關係條例施行
前開始者，前項三年之期間自同條例施行之日起算。兩岸人民關係條例第六十六條第
一項、第三項定有明文。又兩岸人民關係條例於八十一年九月十六日經行政院依同條
例第九十六條規定，公告定自八十一年九月十八日起施行。故大陸地區人民繼承台灣
地區人民之遺產，其繼承開始時間在八十一年九月十七日以前者，應於八十四年九月
十七日以前，向有管轄權之法院為繼承之表示，逾期即視為拋棄其繼承權。本件上訴
人為大陸地區人民，上訴人請求繼承台灣地區人民之遺產，其繼承開始時間在兩岸人
民關係條例施行前，為原審確定之事實。乃原審竟依八十三年九月十六日修正公布前
之兩岸人民關係條例第六十六條第一項舊法規定二年之期間，認上訴人未於八十三年
九月十七日以前，向管轄法院為繼承之表示，視為拋棄其繼承權，因而為不利於上訴
人之判決，自有可議。上訴論旨，執以指摘原判決不當，求予廢棄，非無理由。
據上論結，本件上訴為有理由，依民事訴訟法第四百七十七條第一項、第四百七十八
條第一項，判決如主文。
中      華      民      國    九十一    年      一      月    二十五    日
                              最高法院民事第二庭
                                  審判長法官  曾  桂  香
                                        法官  劉  延  村
                                        法官  劉  福  聲
                                        法官  黃  秀  得
                                        法官  陳  國  禎
      右正本證明與原本無異
                                              書  記  官
中      華      民      國    九十一    年      二      月      五      日
